臺北高等行政法院判決
　　　　　　　　　　　　　　　　　　 96年度訴字第00234號
　　　　　　　　　　　　　　　.
原　　　告　國王大飯店股份有限公司
代　表　人　甲○○
訴訟代理人　郭美絹　律師
被　　　告　經濟部智慧財產局
代　表　人　蔡練生（局長）住同上
訴訟代理人　乙○○
上列當事人間因商標註冊事件，原告不服經濟部中華民國95年11
月15日經訴字第09506182860號訴願決定，提起行政訴訟。本院
判決如下：
    主  文
原告之訴駁回。
訴訟費用由原告負擔。
　　事  實
一、事實概要：
    原告前於民國（下同）94年9 月14日以「國王EH及圖」商標
    （下稱系爭商標，如附圖1 ），指定使用於商標法施行細則
    第13條所定商品及服務分類表第43類之供膳宿旅館、臨時住
    宿租賃等服務，向被告申請註冊，經被告審查，認本件系爭
    商標圖樣與據以核駁之註冊第113793號「國王的」商標（下
    稱據以核駁商標，如附圖2 ）圖樣，皆有相同之中文「國王
    」二字，應屬構成近似之商標，復均指定使用於同一或類似
    服務，有致相關消費者產生混淆誤認之虞，應不准註冊，以
    95年7 月18日商標核駁第294060號審定書為核駁之處分。原
    告不服，提起訴願，經遭駁回，遂提起本件行政訴訟。
二、兩造聲明：
　(一)原告聲明：
    1.訴願決定及原處分均撤銷。
    2.被告應就系爭商標註冊申請案為准予註冊之審定。
    3.訴訟費用由被告負擔。
　(二)被告聲明：
    1.駁回原告之訴。
    2.訴訟費用由原告負擔。
三、兩造之爭點：系爭商標指定使用於商標法施行細則第13條所
    定商品及服務分類表第43類之商品，是否該當現行商標法第
    23條第1項第13款之規定，而應不准註冊？
　(一)原告主張之理由：
    1.原告早於63年10月7 日，即以國王大飯店股份有限公司為
      名設立登記，並於臺北巿中山區○○○路○ 段118 號經營
      國際觀光旅館，此有臺北巿政府營利事業登記證，以及65
      年12月31日原告加入臺北巿觀光旅館商業同業公會證書可
      以為憑，自此原告即開始使用系爭商標，此有當時原告所
      印發之飯店介紹文宣品、名信片、房租價目表可供為證。
      原告所經營之飯店雖經整修，但仍延用系爭商標，此亦有
      近期之飯店介紹文宣品、網頁介紹、信封、衛生套袋等資
      料可稽。又原告所提供之服務範圍限於膳宿旅館，縱服務
      中亦有餐飲服務，惟提供服務之場所顯與一般小吃店或餐
      廳有極大區隔。再者，原告係以提供臨時住宿租賃服務為
      主，其餐飲服務僅為住宿服務之輔助及補充，並無替代關
      係，此觀諸相關文宣及網頁廣告資料自明，故服務性質、
      內容與行銷管道，皆與一般小吃店及餐廳有明顯不同。
    2.商品／服務為相關消費者所熟悉程度越高，其商標識別性
      即越強，意即消費者能加以區辨，即無混淆誤認之虞存在
      。因此，若有不同之商標，皆經多年實際使用而使消費者
      能加以區辨，進而產生識別性，縱使將該不同商標結合提
      出申請，也不並因此使其識別性消失，因此商標之識別性
      檢驗，可以申請商標之整體觀察，惟並非不可以申請商標
      內之各文字、圖形分別觀察。易言之，申請商標內之各文
      字、圖形，若因長期使用而各別使消費者熟悉，進而產生
      識別性，縱使其結合而提出申請，也不應認其最後所提出
      之申請商標，會因結合而喪失識別性。原告所提出之相關
      使用證據中，雖並非全都是與系爭商標完全相同之態樣，
      惟仍有如房間鑰匙照片，足證原告亦有使用與申請態樣相
      同之商標，且細繹其態樣無非是「王冠EH圖形」與「國王
      」中文之組合，而對照使用證據之內容，亦不難發現上述
      圖形與文字各別大量長期使用之事實，若其各別長期使用
      而使消費者熟悉，進而產生識別性，其組合之申請態樣亦
      將不會喪失識別性。
    3.「商標之是否近似應總括其全部，以隔離的觀察認定其有
      無混同或誤認之虞以為斷」、「又商標之是否近似應就兩
      商標隔離觀察，有無混同或誤認之虞以為斷。」改制前行
      政法院26年判字第48號及30年判字第1號分別著有判例。
      是判斷兩商標是否近似，應就兩商標通體隔離觀察，而通
      體觀察係就商標圖樣之整體外觀加以觀察，無論係文字、
      圖形、記號或其聯合式均包括，因若商標僅有單純之中文
      或外文或圖形或記號則該單純之中文、外文、圖形或記號
      即為該商標圖樣之整體。苟申請之商標有上開二組以上不
      同之組合，如有中文、外文或中文加圖形、或中文加記號
      、外文加記號或其中三組或全部均有聯合式圖樣，則該聯
      合式圖樣之全部均為商標之整體，於審查兩商標近似與否
      時即不可加以割裂比對，應就通體觀察，即應以整體之商
      標圖樣加以觀察比對是否構成近似。本件系爭商標包括「
      王冠EH圖形」與「國王」中文之組合，被告並未指摘「王
      冠EH圖形」部分，有任何會使相關消費者發生混同誤認可
      能情形，而其中「國王」又與據以核駁商標「國王的」並
      不完全相同，依商標法施行細則第15條第1 項規定，普通
      知識經驗之消費者施以普通所用之注意，若予通體觀察，
      任何消費者對此二者商標整體，皆不可能會有任何混同誤
      認可能，被告先是割裂系爭商標中識別性較強之圖形，再
      割裂系爭商標中文部分，僅為部分之比對，又忽視系爭商
      標中無論圖形或文字皆已有多年使用之事實，而誤以為其
      識別性不足，判識二者構成近似，要難謂無率斷。
    4.依商標法施行細則第15條第3 項之規定：「類似服務，應
      依一般社會通念，市場交易情形，並參酌該服務之性質、
      內容、提供者、行銷管道及場所或對象等各種相關因素判
      斷之。」，尚非能僅依被告所編印之「商品及服務近似檢
      索參考資料」分類相同，即判認二者必然會使消費者混淆
      。復依被告所頒布之「混淆誤認之虞」審查基準所載，判
      斷有無混淆誤認之虞之參考因素至少應包括：(1)商標識別
      性之強弱。(2)商標是否近似暨其近似之程度。(3)商品／服
      務是否類似暨其類似之程度。(4)先權利人多角化經營之情
      形。(5)實際混淆誤認之情事。(6)相關消費者對各商標熟悉
      之程度。(7)系爭商標之原告是否善意。(8)其他混淆誤認之
      因素。本件系爭商標係屬創意性商標，其識別性本具有較
      強之能力，而據以核駁商標是在87年間才提出申請，較諸
      系爭商標之使用還晚了24年，系爭商標之使用長達32年，
      原告所提供之飯店房間數近百間，長年流動之國內外住宿
      客戶已難以計數，要說系爭商標經上述「混淆誤認之虞」
      審查基準判斷，而不符其中(1)、(5)、(6)、(7)項要件標準，
      不但與事實不符，原告亦難甘服。又無論依原告服務之性
      質、內容、提供者、行銷管道及場所或對象，甚至是上述
      「混淆誤認之虞」審查基準判斷中第(2)、(3)項要件標準，
      皆無不能符合有識別性產生之處。再者，依據以核駁商標
      權人公司登記資料可知，該公司所營事業地點在高雄巿，
      且登記所營事業，無餐廳、飲食店項目，亦無飯店膳宿服
      務，更遑論飯店住宿營業項目必須經主管機關特許，其經
      營顯然並無多角化至飯店經營業務，依「混淆誤認之虞」
      審查基準判斷中第(4)項要件標準，據以核駁商標雖註冊在
      前，但仍無過度保護必要。
　(二)被告主張之理由：
    1.按「商標相同或近似於他人同一或類似商品或服務之註冊
      商標或申請在先之商標，有致相關消費者混淆誤認之虞者
      ，不得註冊。」為商標法第23條第1 項第13款前段所明定
      。所謂「有致消費者混淆誤認之虞」，係指兩商標因相同
      或構成近似，致使相關消費者誤認為同一商標，或雖不致
      誤認兩商標為同一商標，但極可能誤認兩商標之商品／服
      務為同一來源之系列商品／服務，或誤認二商標使用人之
      間存在關係企業、授權關係、加盟關係或其他類似關係而
      言。而判斷有無混淆誤認之虞，則應參酌商標識別性之強
      弱、商標之近似及商品／服務類似等相關因素之強弱程度
      、相互影響關係及各因素等綜合判斷是否有致相關消費者
      產生混淆誤認之虞。
    2.本件系爭商標圖樣上之「國王EH及圖」，與據以核駁商標
      之「文字」相較，二者均有相同中文「國王」二字，且「
      國王的」即為「國王」之所有格，以具有普通知識經驗之
      消費者，於消費時施以普通之注意，可能會有所混淆而誤
      認二服務來自同一來源或雖不相同但有關聯之來源，應屬
      構成近似之商標。系爭商標指定使用於「供膳宿旅館、臨
      時住宿租賃。」等服務，與據以核駁商標所指定之「冷熱
      飲料店、飲食店、小吃店、餐廳。」等服務相較，二者皆
      提供「餐飲服務」，依一般市場交易情形，飯店所附設之
      「餐廳」，並未限定僅供投宿該飯店之房客消費，亦對外
      開放營業，故二者服務之性質、內容、提供者及消費者等
      因素皆具有共同或關聯之處，依一般社會通念及市場交易
      情形判斷，應屬類似服務。又原告訴稱該公司已核准設立
      登記達32年歷史，惟此僅得說明該公司設立時間之長短，
      無法當然推定本件商標亦經使用達32年之久。徵諸原告於
      95年4 月19日意見書所檢送之飯店介紹文宣、名信片、房
      租價目表等使用證據，其實際使用態樣均為「王冠EH」圖
      形與其飯店中文名稱「國王大飯店」或外文名稱「EMPERO
      R HOTEL 」相互搭配，與系爭商標申請註冊態樣不盡相同
      ，且皆未標示使用日期，尚難執為該商標業經長期使用而
      無致相關消費者混淆誤認之有利論據。
    3.綜合衡酌二商標近似程度及服務類似程度等相關因素，極
      可能有致相關消費者誤認二商標之服務為同一來源之系列
      服務，或誤認二商標使用人之間存在關係企業、授權關係
      、加盟關係或其他類似關係，是系爭商標之申請註冊應有
      致相關消費者產生混淆誤認之虞。
　　理  由
一、按商標「相同或近似於他人同一或類似商品或服務之註冊商
    標或申請在先之商標，有致相關消費者混淆誤認之虞者。」
    不得註冊，為商標法第23條第1 項第13款所規定。所謂「有
    致相關消費者混淆誤認之虞」者，係指兩商標因相同或構成
    近似，致使相關消費者誤認為同一商標，或雖不致誤認兩商
    標為同一商標，但極有可能誤認兩商標之商品／服務為同一
    來源之系列商品／服務，或誤認兩商標之使用人間存在關係
    企業、授權關係、加盟關係或其他類似關係而言。而判斷有
    無混淆誤認之虞，則應參酌商標識別性之強弱、商標之近似
    及商品／服務類似等相關因素之強弱程度、相互影響關係及
    各因素等綜合認定是否已達有致相關消費者產生混淆誤認之
    虞。又兩商標圖樣其主要部分之文字、圖形或記號，在外觀
    、觀念或讀音上近似，即屬構成近似之商標。
二、經查，本件原告申請註冊之「國王EH及圖」商標圖樣係由「
    王冠EH」圖形與中文「國王」所聯合組成，其主要部分之中
    文「國王」，與據以核駁之註冊第113793號「國王的」商標
    圖樣上單純之中文「國王的」相較，二者均有相同之中文「
    國王」二字，且「國王的」為「國王」之所有格，以具有普
    通知識經驗之消費者，施以普通之注意，異時異地隔離觀察
    ，應屬構成近似之商標。又本件商標指定使用之「供膳宿旅
    館、臨時住宿租賃」服務，與據以核駁商標所指定使用之「
    冷熱飲料店、飲食店、小吃店、餐廳」等服務相較，二者皆
    係「餐廳、旅館」服務，依被告94年5 月所編印之「商品及
    服務近似檢索參考資料」乃屬第43類提供餐飲消費之服務、
    提供在旅館或含膳旅店獲得床位、餐飲之服務、或其他提供
    臨時住宿旅店等之服務之組群，且其中「供膳宿旅館」亦有
    提供「餐飲服務」，原告對此也不否認，依一般市場交易情
    形，飯店所附設之「餐廳」，並不限定僅供住宿者消費，亦
    對外營業，故二者服務之性質、內容、提供者及消費者等因
    素上均具有共同或關聯之處，依一般社會通念及市場交易情
    形判斷，應屬類似之服務。至原告雖訴稱該公司已核准設立
    登記達32年歷史，惟此僅為公司設立時間之長短，並無法當
    然推定本件商標亦使用達32年之久，仍應依其所檢送之使用
    證據判定之；而觀諸原處分卷附原告於95年4 月14日意見書
    中所檢送之附件3 至9 飯店介紹文宣品，名信片、房租價目
    表等及使用證據，其實際使用態樣均為「王冠EH」圖形與其
    飯店名稱之中文「國王大飯店」或外文「EMPEROR HOTEL 」
    相搭配，與本件商標圖樣不盡相同，且皆未標示使用日期，
    實難作為本件商標經長期使用而無致相關消費者混淆誤認之
    論據。綜合衡酌前述兩商標近似之程度及商品類似之程度等
    相關因素，相關消費者極有可能誤認兩商標之服務為同一來
    源之系列服務，或誤認兩商標之使用人間存在關係企業、授
    權關係、加盟關係或其他類似關係，本件商標之申請註冊應
    有致相關消費者產生混淆誤認之虞，自不得註冊。至原告聲
    請訊問其代表人證明系爭商標之使用情形云云。惟系爭商標
    是否經長期使用而無致相關消費者混淆誤認之虞，應就其使
    用之客觀證據為觀察，而非原告自己主觀之認知，原告代表
    人之主觀供述意見自不足據為其有利之論據，爰不予調查，
    併予敘明。
三、綜上所述，被告以系爭商標之申請註冊有違首揭商標法第23
    條第1 項第第13款規定，而為不准予註冊之處分，尚無違誤
    。訴願決定予以維持，亦無不合。原告徒執前詞，訴請撤銷
    訴願決定、原處分，並命被告應就系爭商標註冊作成核准之
    審定處分，為無理由，應予駁回。
據上論結，本件原告之訴為無理由，爰依行政訴訟法第98條第1
項前段，判決如主文。
中    華    民    國    96     年    10     月   11   日
                        第四庭審判長法  官 陳國成
                                    法  官 李玉卿
                                   法  官 陳忠行
上為正本係照原本作成。
如不服本判決，應於送達後20日內，向本院提出上訴狀並表明上
訴理由，如於本判決宣示後送達前提起上訴者，應於判決送達後
20日內補提上訴理由書（須按他造人數附繕本）。
中　　華　　民　　國　　96　　 年　　10　 　月   11   日
 　　  　　　　　　　    　         書記官  陳又慈
